【裁判字號】    89,上訴,998
【裁判日期】    890421
【裁判案由】    偽造文書等
【裁判全文】
臺灣高等法院臺中分院刑事判決                    八十九年度上訴字第九九八號
    上  訴  人  臺灣南投地方法院檢察署檢察官
    被      告  甲○○
    選任辯護人  張啟富
右上訴人因被告偽造文書等案件，不服臺灣南投地方法院八十八年度訴字第二四０號
，中華民國八十九年四月二十一日第一審判決（起訴案號：臺灣南投地方法院檢察署
八十八年度偵字第一五二九號，移送併案審理案號：八十九年度偵字第三一九二號）
，提起上訴，本院判決如左：
      主  文
原判決撤銷。
甲○○連續行使偽造私文書，足以生損害於他人，處有期徒刑壹年。緩刑年。仿冒
西雅公司之遊戲光碟片佰捌拾伍片、仿冒新力公司之遊戲光碟片肆佰伍拾壹片、仿
冒任天堂公司之遊戲卡匣六十二個、光碟目錄拾壹本、遊戲卡匣目錄壹本，均沒收。
      事  實
一、甲○○係經營設於南投市○○路七十三號「小精靈玩具世界」（為玩具店，起訴
    書誤為遊藝場）之負責人，明知如附件所示之「PS」設計圖、「Play Station」
    設計圖、「SEGA」設計圖及「Nintendo」、「GAMEBOY」、「日圖」、「POCKET
    MONSTER 」設計圖等分別係日商新力電腦娛樂股份有限公司（以下簡稱新力公司
    ）、日商西雅企業股份有限公司（以下簡稱西雅公司）及日商任天堂股份有限公
    司（任天堂株式會社，以下簡稱任天堂公司）向我國經濟部中央標準局為商標註
    冊登記，所享有之商標專用權，仍在專用期間，用於各種遊戲光碟片或遊戲卡匣
    ，且該商標為相關大眾所共知之商標；又片名「FANTASY ZONE」、「AZEL PANZE
    R DRAGOON RPG 」之遊戲軟體，為西雅公司取得著作財產權之視聽著作，遊戲名
    稱「Mario Land 3」（中文名稱為「淘氣瑪莉３」）之軟體，為任天堂公司取得
    著作財產權之電腦程式著作，竟意圖營利，基於概括之犯意，連續自民國八十八
    年一月間起，以光碟片每片新台幣（下同）五十元之價格，遊戲卡匣視遊戲名稱
    以每個二百元至三百元不等之價格，向姓名年籍不詳之陳姓男子購買仿冒新力公
    司之「PS」設計圖、「Play Station」（以下簡稱PS遊戲光碟）之遊戲光碟片，
    及仿冒包含前開「FANTASY ZONE」、「AZEL PANZER DRAGOON RPG 」片名之西雅
    公司「SEGA」設計圖（以下簡稱SS遊戲光碟）之遊戲光碟，及仿冒包含前開「Ma
    rio Land 3」遊戲名稱之任天堂前開設計圖之遊戲卡匣，其中仿冒之遊戲光碟內
    容，同時分別偽造有「LICENSE BY SONY COMPUTER ENTERTAINMENT INC. 」（中
    譯：由新力電腦娛樂股份有限公司授權）及「PRODUCED BY OR UNDER LICENSE F
    ROM SEGA ENTERPRISES LTD. 」（中譯：由西雅企業股份有限公司製造或授權）
    等字樣，足以對外表示該等光碟產品係新力公司、西雅公司所生產，再以每片遊
    戲光碟八十元之價格，遊戲卡匣以每個三百元至五百元不等之價格，販售予不特
    定人，而侵害新力公司、西雅公司及任天堂公司之商標權，侵害西雅公司及任天
    堂公司之著作權，並行使該偽造授權之私文書，足生損害於新力公司及西雅公司
    。嗣先於八十八年九月二十三日經法務部調查局南投縣調查站持搜索票於右揭地
    點查獲，扣得甲○○所有之仿冒西雅公司遊戲光碟片二百十四片、仿冒新力公司
    遊戲光碟片四百五十一片，及光碟目錄五本；又於八十九年九月六日十八時三十
    分許，經內政部警政署保安警察第二總隊第三大隊第一中隊在同一地點查獲，並
    扣得甲○○所有之仿冒西雅公司遊戲光碟片一百七十一片（含片名「FANTASY ZO
    NE」一片、「AZEL PANZER DRAGOON RPG 」三十四片）、光碟目錄六本、仿冒任
    天堂遊戲卡匣六十二個（含遊戲名稱「Mario Land 3」之卡匣一個）、目錄一本
    。
二、案經被害人西雅公司、新力公司告訴偵辦及法務部調查局南投縣調查站移送臺灣
    南投地方法院檢察署檢察官偵查起訴，暨西雅公司、任天堂公司訴由內政部警政
    署保安警察第二總隊第三大隊第一中隊報請同檢察署檢察官移送併案審理。
      理  由
一、訊據上訴人即被告甲○○對於右揭時、地，連續於其所經營之「小精靈玩具世界
    」出售前開仿冒之PS遊戲光碟、SS遊戲光碟及遊戲卡匣等情均坦承不諱，惟否認
    知悉所販售者，係屬仿冒品，辯稱：該陳姓中盤商告之該等光碟及卡匣可以賣云
    云。惟查：
    (一)「商標之使用」係指為行銷之目的，將商標用於商品或其包裝、容器、標帖、
    說明書、價目表或其他類似物件上，而持有、陳列或散布，指定使用於同一商品
    或類似商品上，且須申請註冊，經主管機關核准後，方得取用得專用權，商標法
    第二條、第六條及第二十一條定有明文。又，如透過電磁作用，以遊樂器、光碟
    機、電腦主機之操作為媒介，於電視或電腦螢幕前出現商標圖樣者，其標示型態
    足資一般商品購買人認識其係表彰商品之來源者，解釋上應認屬於商標法第六條
    第一項所定之「商標之使用」。故若未經商標專用權人授權，而使用相同或近似
    於他人註冊商標圖樣於同一商品或類似商品上，應屬侵害他人之商標專用權。
    (二)商標法第六十三條僅規定「明知為前條商品而販賣者．．．」，就其文義觀之
    ，行為人只要明知其所販賣之商品或該商品附加之廣告、標帖、說明書、價目表
    或其他文書，有同法第六十二條第一款、第二款所定之情形者，即為已足；且由
    第六十二條與第六十三條之規定加以比較，第六十三條並未規定有「使人誤認或
    混淆商品」之意圖為要件，係因商標主要在表彰商品來源，仿冒他人商標即有使
    消費者誤認商品來源之危險，因此，販賣仿冒商標之商品行為本身，在行為人主
    觀犯意上，即有承繼前階段之仿冒意圖犯意，故立法者認為販賣者只須明知所販
    賣者，係仿冒他人商標仍加以販賣，其行為本身即應加以非難，而無庸贅論是否
    有「使人誤認或混淆商品」意圖存在。
    (三)按文書為意思表示之方法，文書既在表示一定之意思，自須以一定之方法表現
    ，使人類之感官能知悉之，否則不符文書之涵義。其表現方法通常不外為文字、
    為象形（及圖畫或圖樣）或為符號，並附著於一定媒介之上。而刑法上所稱之文
    書，限於足以表彰法律上權利義務或事實證明，或足以產生法律上權利義務關係
    或事實之意思表示。刑法偽造文書罪所要保護者，為基於法律關係而制作之文書
    ，亦即表彰某一法律關係、某一法律事實或達成某一法律目的而制作之文書。在
    紙上或物品上之文字、符號，依習慣或特約，足以為表示其用意之證明者及以錄
    音、錄影或電磁紀錄藉機器或電腦之處理所顯示之聲音、影像或符號，足以為表
    示其用意之證明者，依修正後刑法第二百二十條第一項、第二項規定，均以文書
    論。按刑法未修正前，在電磁記錄或藉電腦處理所顯示之影像、符號而足為表示
    其用意者，本屬於文書，是為刑法偽造文書印文罪章所保護之範疇，至於刑法第
    二百二十條於八十六年之修正，無非將構成要件做具體明確規範以杜爭議，係屬
    事實變更，而非法律變更。本件被告所販賣之仿冒光碟片，如將光碟片置於電腦
    遊戲主機之固定位置內執行其內之程式，即分別出現新力公司及西雅公司之英文
    名稱及授權文字，此業經於偵查及原審勘驗無訛，有勘驗筆錄在卷可稽，就該勘
    驗結果，告訴人新力公司並具狀補充陳稱：告訴人就其遊戲主及遊戲軟體商品所
    規劃設計之商標顯示方式，計有兩種，其一為由遊戲主機顯示商標，藉以表彰主
    機商品來源；其二為藉由遊戲光碟於執行遊戲程式時，顯示該遊戲軟體之發行與
    設計公司之商標。於勘驗時，遊戲主機空機運作時，固亦出現SNOY及圖（橘色菱
    形商標）與PlayStation 商標，然如未放入遊戲光碟或所放非PlayStaytion遊戲
    系統之光碟，則並不顯示PS設計圖商標，及前述授權文句，足證前開仿冒光碟，
    確儲存有包含告訴人之商標及授權文句之程式，依前所述，即應該當刑法第二百
    二十條第二項（修正前刑法第二百二十條）之準文書。被告將仿冒光碟片交付予
    不特定人，藉由機器或電腦之處理，顯現前開準文書，足生損害於日商新力公司
    及西雅公司，應屬行使偽造準私文書之行為。
    (四)如附件所示之各項商標，業經經告訴人日商新力公司、西雅公司及任天堂公司
    先後向我國經濟部中央標準局申請註冊在案，有經濟部中央標準局商標註冊證影
    本附卷可憑；又片名「FANTASY ZONE」、「AZEL PANZE R DRAGOON RPG」之遊戲
    軟體，為西雅公司取得著作財產權之視聽著作，遊戲名稱「Mario Land 3」（中
    文名稱為「淘氣瑪莉３」）之軟體，為任天堂公司取得著作財產權之電腦程式著
    作，則有內政部函文、著作權登記申請書、著作權登記簿謄本及首次公開發行資
    料影本在卷可按。前開商標經上開公司不斷以廣告或其他途徑向消費大眾介紹上
    開商標所表彰之商品，使上開商標廣為消費大眾所共知，並於市場上具有相當之
    佔有率，足見彼等生產商品所附加之商標均為相關大眾所共知之商標乙節，甚為
    灼然。況彼等公司之商品於向我國申請註冊商標之前，即於其本國及世界各國風
    行多年，益徵上開商標確為相關大眾所共知之商標無訛。另前開商品之正品售價
    與被告所售仿品之價格，相差數倍之多，業據告訴人指訴綦詳，被告辯稱不知係
    仿冒光碟片或卡匣云云，委無可採。被告明知而販賣以相關大眾所共知之他人商
    標為相同之使用致與他人商品混淆之仿冒商品，又明知為侵害著作權之物而販售
    散佈，暨行使偽造準私文書，有當場查獲之遊戲光碟片八百三十六片、目錄十一
    本、遊戲卡匣六十二個、目錄一本扣案可資佐證。本件事證明確，被告之犯行已
    堪認定。
二、核被告所為，係犯商標法第六十三條之販賣仿冒商標商品罪，著作權法第九十三
    條之侵害著作權罪，及刑法第二百十六條、第二百十條、第二百二十條第二項之
    行使偽造準私文書罪。被告多次販賣仿冒遊戲光碟片、遊戲卡匣，違反商標法、
    著作權法及行使偽造準私文書之犯行，均時間緊接，犯罪構成要件相同，顯均係
    基於概括犯意為之，分別依連續犯論以一罪，並加重其刑。所犯上開三罪，係一
    行為觸犯數罪名，為想像競合犯，應依刑法第五十五條之規定，從情節較重之行
    使偽造準私文書處斷。公訴意旨雖未及被告自八十八年二月九日起至八十九年
    九月六日止之販售仿冒西雅公司光碟及任天堂遊戲卡匣，違反商標法、行使偽造
    私文書，及違反著作權法部分之犯行，然該部分犯行與已起訴且經認定有罪部分
    有連續犯或想像競合犯之裁判上一罪關係，為起訴效力所及，本院自得併予審究
    。原審未察，遽予無罪之諭知，自有未洽，檢察官上訴意旨，指摘原判決不當，
    為有理由，原審判決既有可議之處，自應由本院予以撤銷改判，爰審酌被告犯罪
    之動機、目的、手段、生活狀況、智識程度、犯罪所生之損害及犯罪後態度等一
    切情狀，量處如主文第二項所示之刑。復查被告前未曾受有期徒刑以上刑之宣告
    ，有臺灣高等法院被告全國前案紀錄表附卷可稽，因一時失慮，致罹刑章，經此
    教訓，當知所警惕，應無再犯之虞，本院認對被告所宣告之刑，以暫不執行為適
    當，爰併宣告緩刑三年，以啟自新。扣案仿冒西雅公司之遊戲光碟片三百八十五
    片、仿冒新力公司之遊戲光碟片四百五十一片、仿冒任天堂公司之遊戲卡匣六十
    二個，均係被告觸犯商標法第六十三條之罪所販賣之商品，應依商標法第六十四
    條之規定，予以諭知沒收。光碟目錄十一本、遊戲卡匣目錄一本，為被告所有，
    且係供犯罪所用之物，應依刑法第三十八條第一項第二款之規定，宣告沒收。
三、公訴意旨另以被告涉嫌違反公平交易法第二十條第一項第一款、第三十五條之罪
    ，認與被告所犯違反商標法、刑法行使偽造準私文書罪，有想像競合犯之裁判上
    一罪關係，請求予以論科。惟行為之處罰，以行為時法律有明文規者為限，行為
    後法律有變更者，適用裁判時之法律，但裁判前之法律有利於行為人者，適用最
    有利於行為人之法律，為刑法第一條及第二條第一項明文所定。次按刑法第二條
    第一項所指適用最有利於行為人之法律，既曰法律，自較刑之範圍為廣，比較時
    自應就罪刑有關之共犯、未遂犯、連續犯、牽連犯、結合犯以及累犯加重、自首
    減輕、暨其他法定加減原因、減輕或免除其刑與否、與加減例及處罰條件等一切
    可資為有利與否之情形，綜合全部之結果，而為比較，再適用最有利於行為人之
    法律處斷，有最高法院二十四年上字第四六三四號判例意旨可資參照。今被告行
    為後，公平交易法已於八十八年二月三日公布施行，並於同年月五日生效，比較
    修正前第三十五條之規定：違反第二十條之規定，處罰行為人三年以下有期徒刑
    、拘役或科或併科新臺幣一百萬元以下罰金；修正後第三十五條則規定：違反第
    二十條第一項第一款之情形，經中央主管機關依第四十一條規定限期命其停止、
    改正其行為或採取必要更正措施，而逾期未停止，改正其行為或未採取必要更正
    措失，或停止後再為相同或類似違反行為者，處行為人三年以下有期徒刑拘役或
    科或併科新臺幣一億元以下罰金，得知修正後之新法雖對罰金部份提高，然新法
    對於施以刑事處罰，增加行為人尚需經中央主管機關依同法第四十一條規定限期
    命其停止、改正其行為或採取必要更正措施之要件，且行為需逾期未停止，改正
    其行為或未採取必要更正措失，或停止後再為相同或類似違反行為者，始得由法
    院量處行為人上開刑罰，即採「先行政後司法」之原則。依前開說明，綜合全部
    結果比較後，自以修正後法律較有利於被告，故適用裁判時之法律即修正後之新
    法為論罪依據，方為適法。被告行為後，尚未經中央主管機關依第四十一條規定
    限期命其停止、改正其行為或採取必要更正措施，是縱認被告有違反公平交易法
    第二十條第一項第一款之情形，然其既尚未經主管機關命其停止其行為，則與修
    正後同法第三十五條規定之處罰條件不合，尚難以該罪相繩。公訴人對於原審判
    決關於被告違反公平交易法部分上訴，雖未具任何理由，然依前揭論述，原應諭
    知被告無罪，惟公訴人既認為被告此部分犯行與前開有罪部分，有想像競合犯裁
    判上一罪之關係，爰不另為無罪之諭知，附此說明。
四、至臺灣南投地方法院檢察署八十八年度偵字第四二三三號併案審理意旨另以被告
    於前開地點，亦有販賣告訴人美商Electronic Arts Inc.所開發之電腦軟體光碟
    「NBA Live 98」、「NBA Live 99」、「World Cup 98」等，亦涉有違反著作權
    法第九十三條之罪嫌云云。訊之被告堅決否認有販售前開光碟之犯行，經查本件
    前開經法務部調查局南投縣調查站及內政部警政署保安警察第二總隊第三大隊第
    一中隊於被告之營業處所查獲之遊戲光碟及遊戲卡匣，均無告訴人所指之上揭光
    碟，此外，並無任何積極證據足認被告有此部分告訴人所指犯行，難認與起訴之
    事實，有何裁判上一罪之關係，本院自不得併予審究，應退由原機關另依法處理
    ，附此明。
據上論斷，應依刑事訴訟法第三百六十九條第一項前段、第三百六十四條、第二百九
十九條第一項前段，商標法第六十三條、第六十四條，著作權法第九十三條，刑法第
十一條前段、第五十六條、第二百十六條、第二百十條、第二百二十條第二項、第五
十五條、第七十四條第一款、第三十八條第一項第二款，判決如主文。
本案經檢察官乙○○到庭執行職務。
中      華      民      國    八十九     年      十二     月    二十一  日
                                  臺灣高等法院臺中分院刑事第六庭
                                        審判長法  官  李  文  雄
                                              法  官  龔  永  昆
                                              法  官  邱  顯  祥
右正本證明與原本無異。
如不服本判決應於收受送達後十日內向本院提出上訴書狀，其未述上訴之理由者並
得於提起上訴後十日內向本院補提理由書（均須按他造當事人之人數附繕本）。
                         書記官  方  茂  焜
中      華      民      國    八十九     年      十二     月    二十二  日
                                                                        Ｉ


司法院資訊處製作；財團法人民間司法改革基金會備份。
